臺灣高等法院臺中分院刑事判決　　　 100年度上易字第1372號
上　訴　人　臺灣臺中地方法院檢察署檢察官
被　　　告　黃和圓
被　　　告　林君容
上列上訴人因被告詐欺案件，不服臺灣臺中地方法院99年度易字
第2080號，中華民國100年9月6日第一審判決（起訴案號：臺灣
臺中地方法院檢察署98年度偵字第28751號），提起上訴，本院
判決如下：
    主  文
上訴駁回。
    理  由
一、本案經本院審理結果，認第一審判決認事用法均無不當，應
    予維持，並引用第一審判決書記載之證據及理由（如附件所
    示）。
二、公訴人上訴意旨略以：
  (一)本件被告黃和圓、林君容坦承由被告林君容持被告黃和圓所
    簽立授權書，與告訴人陳森林締結承攬工程契約之情事，雖
    被告黃和圓、林君容矢口否認有何詐欺不法犯行。惟被告黃
    和圓、林君容均明知其所經營興華鐘錶工業股份有限公司（
    下簡稱興華公司），已背負債務到慘重損失之境界，如原判
    決理由第8頁倒數第8行起所述：「…被告黃和圓於該案99年
    7月23日第一審審理時庭呈之刑事答辯狀內容復載有：『三
    、蓋因當時興華公司由陳信宏實際繼續經營，被告並未參與
    實際營運，已至慘重損失之境界，為此被告為求興華公司有
    再生（不問任何方式）之機會，才會授權林君容與陳森林簽
    訂承攬工程契約，希冀藉由另設立成立深海洋水能源工業有
    限公司在原地經營水質處理營利事業…。」足見被告黃和圓
    、林君容2人均明知該公司財務惡化至已無法運作下，仍以
    華興公司外觀廠區為幌子，誘使告訴人陳森林陷於錯誤，足
    見其不法所有之訛詐意圖，甚為灼然。
  (二)被告黃和圓等所經營上開公司，不僅積欠無法清償之鉅額債
    務外，該廠區一再經臺灣銀行股份有限公司等債權人聲請強
    制執行之事實，此亦為原審判決所是認，被告黃和圓、林君
    容應知之甚詳；該強制執行案雖因多次拍賣無人應買而流標
    ，而債權人亦未承受該標的，經臺灣雲林地方法院於民國96
    年10月間依據強制執行法之規定告知該強制執行之聲請視為
    撤回，並除去查封登記，但被告黃和圓、林君容應知該公司
    所積欠鉅額債務仍然存在，公司所擁有資產隨時都有可能再
    次被拍賣，申言之，即告訴人陳森林所簽立興華公司整地開
    發乙案，隨時都有可能付諸東流。被告黃和圓、林君容為詐
    得告訴人陳森林所付新臺幣（下同）750萬款項，仍隱匿此
    締約上重大訊息，使告訴人陳森林誤判形勢而陷於錯誤，自
    屬施用詐欺之行為，因此原審仍為無罪之諭知，應與事實有
    違。
  (三)即便被告所經營上開公司無人應買，債權人同時不願承買情
    形下，以致系爭財產未去查封扣押狀態，依臺灣銀行股份有
    限公司等債權人內控機制，絕無可能放棄該債權，同時聲請
    查封也絕對不可能間斷，更不可能放任被告黃和圓等以土石
    開挖方式（被告林君容所稱以開挖漁池方式請照），令該擔
    保物更為貶值；被告黃和圓、林君容2人既係智慮成熟且有
    多年商務經營之人，豈有可能不知此道理，竟然利用失去查
    封扣押空檔，對告訴人陳森林誆稱係爭廠房土地可供開發，
    使之陷於錯誤，誤認所交付鉅額縱使開發深海洋水能源工業
    有限公司不成，仍有現成土地可供開發，然此前景徒有空言
    ，根本無法實現，是以原審以所付款項係在衡量相關契約締
    結之利益、評估履約可能性之程度下所為，此部分容有所誤
    ，自難認該判決合法妥適。
三、經查：
  (一)本件系爭土地於96年10月26日因3次拍賣無人應買，且未經
    假扣押，而由雲林地方法院民事執行處通知雲林縣斗六市地
    政事所辦理流標物件之塗銷查封登記事宜，而債務人人應自
    行除去查封標示等情，有該院雲院隆96執定字第7443號函附
    於該執行卷宗內可按，足見系爭土地確於96年10月間曾雲林
    地方法院拍賣未成，並經塗銷查封登記，及除去查封標示乙
    節無誤，被告黃和圓及林君容二人，是否利用系爭土地未被
    查封期間，詐騙告訴人陳森林系爭土地被告二人可以自由利
    用，致陳森林陷於錯誤而訂定承攬工程契約，使陳森林依約
    交付被告二人簽約金750萬元，被告二人詐得750萬元之簽約
    金？厥為本案應審酌之要點。
  (二)被告黃和圓於原審中以書面自承：因當時興華公司由陳信宏
    實際繼續經營，被告並未參與實際營運，已至慘重損失之境
    界，為此被告為求興華公司有再生（不問任何方式）之機會
    ，才會授權林君容與陳森林簽訂承攬工程契約，希冀藉由另
    設立成立深海洋水能源工業有限公司在原地經營水質處理營
    利事業等情，足見被告黃和圓、林君容2人均知悉該公司財
    務惡化至已無法運作下，惟其二人係冀望該公司能重生，另
    外欲經營深海洋公司，始與告訴人訂立本件工程承攬契約，
    亦經被告二人自承在卷，且有該承攬契約可參。此外：
  １證人劉懷仁於100年3月21日在原審時證稱，「（受命法官問
    ：你當時告訴王瑞明的內容，是否是把林君容遊說你的內容
    都告知王瑞明嗎？）對，資料有給王瑞明看，也讓王瑞明跟
    林君容談過，談的時候，我也在。」、「（受命法官問：那
    王瑞明是否知道該土地有遭查封、拍賣之情形？）他知道。
    」、「（受命法官問：陳森林是否知道此事？）他是否知道
    我不清楚。」、「（受命法官問：依據你在偵查中所述，檢
    察官問你林君容拿哪些資料給你，你說有法院函文、地籍謄
    本、甚至林君容手寫的深海洋文件，並且你說這些資料這些
    陳森林應該都有？）當初我記得在豐原的律師事務所時，有
    談到這些，林小姐有提供出來這些文件。當時陳森林有在場
    。」、「（受命法官問：在偵查中有提到說你、王瑞明、陳
    森林講先拿5％的部分來處理押標金，然後可以轉換作為林
    君容將來成立公司的股金，這個係何意？）就是說當初在提
    5％押標金時，說這個可以轉作為林君容成立公司的股東的
    投資款，當初是講可轉也可不轉，也就是這些錢也是可以拿
    回來。就是若法拍成功，這個資金可以轉作投資林君容公司
    的款項，若不想投資，這個押標金也是可以取回。」、「（
    受命法官問：當時王瑞明、陳森林是否都知道此事？）我都
    有告知王瑞明跟陳森林。至於他們的決定如何我不清楚。」
    、「（受命法官問：你的意思是說王瑞明、陳森林知道至少
    要先出7百多萬元讓林君容可以去做法拍程序，以順利進行
    標買土地？）這個他們都知道。」（原審卷(一)第16 1至163
    頁背面）等語。而依證人劉懷仁於原審審理作證後所提出之
    資料（另以證物袋彌封附卷）顯示，當時證人劉懷仁取得之
    資料包括雲林縣斗六市○○段地籍資料總表、興華公司籌備
    成立深海洋水能源工業有限公司之手寫資料、興華公司所有
    之相關地號、建號之土地登記、建物登記第二類謄本（含他
    項權利登記資料）、土地設定抵押權之金額、地籍圖謄本、
    土地粗估現值手寫資料、雲林地方法院民事執行處96年8月2
    日雲院隆字96執丁字第5478號公告（拍賣公告）暨拍賣標的
    附表、興華公司所有土地之土地所有權狀影本、建築改良物
    所有權狀影本、臺灣雲林地方法院96年10月26日雲院隆96執
    丁字第7443號塗銷查封登記通知書函文暨標的物附表，其中
    與本案承攬工程契約所指涉之雲林縣斗六市○○路333 號之
    廠房（建號為雲林縣斗六市○○段9號至22號、）及其坐落
    之土地（地號為雲林縣斗六市○○段397、399號）之資料均
    涵蓋於其中，果被告林君容並未將系爭土地、建物之相關多
    次遭債權人聲請法院強制執行之資料提出，身為本案中介者
    之證人劉懷仁自無憑空取得該等資料之可能。
  ２證人劉懷仁於100年4月28日再於原審審理時證稱：「（受命
    法官問：從這些地籍資料、謄本、權狀等文件看出來是否可
    以得知這些物件有被債權人聲請強制執行的記錄？）看得出
    來，從謄本上也看得出來法院強制執行或是查封的相關紀錄
    。」、「（受命法官問：當時林君容有無跟你提過要拆除的
    是哪幾個地號的廠房及要挖掘哪些地號的土地？）當時林君
    容所提到要處理的主要是興華名下的土地跟建物，至於其他
    陳林春惠等人名下的部分，林君容好像是說興華的部分處理
    完，有餘力再處理這部分。」、「（受命法官問：所以從這
    份資料可以看出這些標的物有哪些債權人及相關強制執行事
    宜？）我有以電腦繕打一些資料，就是我提出的那份資料中
    有壹份土地謄本的表格，這上面有記載地號欄、面積欄、抵
    押權欄、金額欄、查封、假扣押欄，裡面都有註記各該土地
    的明細及現況。我是依照林君容所提供土地謄本、建物謄本
    而整理出來的。這些土地謄本、建物謄本都是林君容交給我
    們的，因為很多，所以我們有抽了幾份出來去地政事務所做
    謄本的聲請，拿來跟林君容所提供的進行核對，發現內容是
    相同的，才相信她提出的是真實資料。」、「（受命法官問
    ：你有把這些資料交給王瑞明？）對，並且根據這些資料跟
    王瑞明說明這些土地、建物的相關現況，包括抵押權、查封
    及假扣押事宜，我都有告知王瑞明。」、「（受命法官問：
    在林君容拿了壹個說帖來跟你們說這個土地、建物情形時，
    你們為何會想要這些相關的地籍謄本等資料？目的為何？）
    就是想要瞭解她所說的提案是否可行，若可行，我們會有附
    加的一些期待利益，像我的部分就是若這個土地整理好後，
    我可以入場進去該土地進行土地規劃而獲利。」、「（受命
    法官問：這些資料除了提供王瑞明並解釋給王瑞明聽外，有
    無於認識陳森林後將該資料也提供給陳森林知悉？）當時林
    君容、我、王瑞明及陳森林一起到建築師那裡談，雙方就需
    求面做了表示之後，再擬書面資料，接著還說要去律師那裡
    做見證。於建築師那邊談時，相關資料都有拿給陳森林看，
    也有把大概資料跟陳森林講，就我記憶中那天林君容除了我
    手邊的資料外，還有拿了壹份用十行紙寫的壹份文件給陳森
    林看，我不清楚該資料的內容為何。」、「（受命法官問：
    提示98他737號偵卷第9頁、第10頁承攬工程契約書，該內容
    係何人所擬？）內容是我擬的。我是根據林君容及王瑞明向
    我轉述陳森林對本案的要求而擬出來的，記得我還有把這份
    文件拿給林君容看，也請王瑞明將草稿拿給跟我不熟的陳森
    林看，在好幾次修改之後，雙方都表示OK，我才把定稿拿給
    他們，就是這份承攬契約書的內容，並且去律師那邊做見證
    。」、「（受命法官問：既然你說內容是你依據王瑞明、陳
    森林方面以及林君容方面的需求所擬出來的，所以你應該清
    楚他們各方面的需求為何？）大概知道他們要什麼。」、「
    （受命法官問：有關工程期限部分有做了壹個特別的約定即
    簽約後預計97 年3月31日或業主通知日期為動工基準日，遲
    至97年4月30日未能動工，就自動將本契約解除等語，有關
    這個開工的日期為何會有往後展延的規定？）當初這兩個日
    期都是林君容定出來的，因為那時有講到上面建物拆除是要
    由王瑞明承作，林君容這邊要申請拆除執照，王瑞明接下來
    要進行申報處理廢棄物清運的流程，這些都需要時間，才會
    從契約日抓到3月底，大意是如此。」、「（受命法官問；
    這樣的規定與系爭標的物在進行拍賣有無關連？）在申請建
    物拆除時，需要跟債權人（例如台銀）講好，我當時於擬約
    時，並不曉得臺灣銀行於97年1月間又對標的物聲請強制執
    行，那時林君容有說要去跟債權人商討拆除這些土地上建物
    事宜，用這些錢去償還積欠台銀的債務。當初我有提醒他們
    萬一不能夠跟台銀協商好，則該案土地、建物要先透過拍賣
    程序才能買回，然後才可以供作本件承攬契約的施作標的。
    」、「（受命法官問：意思就是說雙方是期待該施作的土地
    所有權無論是透過跟銀行協商清償債務的方式或是透過拍賣
    買回的程序再回到興華鐘錶方面，然後就可以順利的讓陳森
    林去挖掘這塊土地內的砂石嗎？）對，就是要讓陳森林可以
    順利去施作他的基礎工程。」、「（受命法官問：你的意思
    是說這些屬於本件承攬契約書的施作標的包括土地、建物上
    面本來有抵押權等負擔，也就是有債權人等著對債務人進行
    求償，無論是要透過跟銀行協商清償債務，或是透過拍賣之
    應買，總之要讓這些土地回到林君容這一方有處分權的情形
    下，才有辦法順利讓陳森林進場施作？）對，這些當時都有
    講到，我有於建築師那邊特別提到說債務不能協商就要讓土
    地透過被拍賣的程序再買回，當時林君容也說她有金主可以
    處理這部分的情形，建築師也有提及這些事情。」、「（受
    命法官問：當初林君容有無跟你講過這塊興華公司坐落的土
    地已經被塗銷查封登記嗎？）林君容有說土地有被查封、拍
    賣、假扣押，說謄本上已經可以看得很清楚，銀行有聲請拍
    賣，但是也說她可以透過跟銀行債務協商或拍賣等方式取回
    土地，但是她並沒有特別表示說這些土地都已經被塗銷查封
    登記，況且這些事項於謄本上也可以看得出來，她也沒有必
    要特別去提這件事情。」等語明確（原審卷(二)第52頁背面至
    第55頁背面）。足徵被告二人與告訴人訂立本件攬契約時，
    被告林君容並未隱暪系爭土地被拍賣，且須先解決系爭土地
    之欠債事情，且為告訴人所知悉，被告二人並未施行詐術，
    告訴人亦未陷於錯誤。
  ３證人王瑞明於原審審理時到庭結證雖初稱：「（受命法官問
    ：是否看過在庭被告林君容？）是我朋友即劉懷仁帶同林君
    容來跟我認識。沒有看過黃和圓。」、「（受命法官問：可
    否說明當時劉懷仁帶同林君容來找你的用意？）來就是說林
    君容要在斗六挖土方，本來叫我去幫林君容挖，但是數量太
    多，我才找陳森林。」、「（受命法官問：你說因為你沒有
    辦法獨自承包這樣的工程，所以才去找陳森林？）我是直接
    介紹他去承包，因為土方我比較不專門。」、「（受命法官
    問：你們這件事情於談的過程中，是否就介紹陳森林給林君
    容認識？）是，有到我家來認識。」、「（受命法官問：當
    時你們如何去協談陳森林於何條件下可以去承包林君容的工
    程？）他們有講壹個條件看說給陳森林挖，每個單位是多少
    錢，是陳森林要再付給林君容。」、「（受命法官問：那塊
    地是否可以立刻於簽約時挖？）林君容說他可以處理。」、
    「（受命法官問：什麼事情要處理？）我好像有聽到林君容
    說法拍的事情，但是林君容說他可以處理，可以讓陳森林去
    開挖。」、「（受命法官問：他說法拍的事情是指那塊土地
    、廠房被法拍嗎？）這個我沒有問清楚。」、「（受命法官
    問：當林君容跟你講時，你是否就知道那塊土地不能立刻開
    挖？）剛開始講，林君容沒有提到這件事，是後來陳森林要
    去挖，沒有辦法挖，要林君容還錢時，林君容才說這個土地
    是法拍，我才知道這個問題。」、「（受命法官問：劉懷仁
    介紹你們認識時，有無告知林君容想要找人來處理事情的內
    容？）沒有。他只說他有壹個朋友要挖土方而已。」、「（
    受命法官問：劉懷仁難道不曾告訴你，要挖的那塊土地當時
    有法拍的問題要先處理，才能挖？）沒有。」等語（原審卷
    (一)第167頁背面至第168頁背面），言下之意係伊透過證人劉
    懷仁介紹告訴人陳森林去承包系爭承攬工程時，被告林君容
    、證人劉懷仁均未曾告知系爭契約所指涉之欲開挖土地有遭
    強制執行拍賣情形，惟經受命法官當庭加強告知偽證之法律
    效果後，證人王瑞明則改稱：「（受命法官問：劉懷仁是否
    曾經告訴你說要先讓林君容有資金可以去標買被法拍的土地
    ，然後才有辦法把土地收回給要挖砂石的人開挖？）太久了
    ，我要想一下。後面知道此事，但是是在簽約前或是後，我
    要想一下。（想了很久後）不知道是簽約前還是後有講過此
    事。」等語（原審卷(一)第169頁）。衡諸證人劉懷仁身為本
    件契約之中介者，實無不將該等情節告知證人王瑞明，而證
    人王瑞明身居牽成告訴人陳森林與被告林君容締結系爭契約
    之人，亦無不將該情據實轉知告訴人陳森林之理，應屬甚明
    ，況證人王瑞明與告訴人陳森林乃工作上配合甚久之伙伴，
    更知悉告訴人陳森林從事砂石挖掘承攬買賣業務長達15 年
    左右（實際上告訴人陳森林自稱從事砂石承包業務長達3 、
    40年之久），而告訴人陳森林雖稱簽約前自己並未曾到過該
    興華公司之廠房、土地上看過，惟證人王瑞明已於原審審理
    中證稱：曾經帶告訴人陳森林到現場去，雖然沒有進去，但
    是有講一個範圍給他知道，而自己則曾由被告林君容帶同進
    入現場察看等語明確（原審卷(一)第168頁）。依前揭工程承
    攬契約所示契約關於告訴人陳森林承攬本件契約應支付之契
    約款項顯示，至少達3000萬元之譜，竟在未親自察看現場，
    而僅由仲介之證人王瑞明口說講解之情形下決定簽約，顯然
    2人間交情匪淺，始能產生此等信賴；且證人王瑞明於告訴
    人陳森林97年2月15日簽立系爭工程承攬契約後，隨即於翌
    日陸續取得告訴人陳森林所開立之大雅農會支票2紙（發票
    日分別為97年2月18日、2月，面額分別為50萬元、155萬元
    ）作為仲介金，並應證人王瑞明提示兌現，有告訴人陳森林
    所提出之支票存根影本附於原審可佐（原審卷(二)第14頁），
    足徵證人王瑞明於系爭承攬工程契約之締結扮演甚為重要之
    角色，否則自無自該承攬工程契約之締結中獲利甚豐之理，
    則以受人之託、忠人之事之道理而言，證人王瑞明自無不將
    自證人劉懷仁處所得知之相關土地、廠房之訊息悉數告知告
    訴人陳森林，否則豈不反而成為詐欺告訴人陳森林締結契約
    之行為人？至此實堪認被告林君容於與告訴人陳森林締結系
    爭承攬工程契約時，縱未告知該指涉之系爭土地、建物正遭
    臺灣銀行於97年1月11日聲請查封拍賣中，惟至少就該等土
    地、建物有歷經多次法院強制執行拍賣程序、將來可以透過
    與債權人進行債務協商程序或拍賣程序取得土地、建物之所
    有權而供告訴人陳森林施工一事進行告知。此亦經證人楊保
    鴻於原審審理時證稱：被告林君容在系爭標的97年該次聲請
    強制執行至法院定第一拍拍賣公告期間，曾經數度以電話向
    債權人臺灣銀行表示想要知悉拍賣進度，如果拍賣公告出來
    ，希望能要到一份以便應買；而被告林君容也確實曾經提過
    想要跟銀行協調拿錢來還掉興華等債務人對銀行的債務等語
    （原審卷(二)第49頁背面、第50頁背面、第52頁）內容獲得稽
    實。而債權人對債務人之債權尚未被滿足前，均可透過強制
    執行程序實踐權利，乃週知之事。則興華公司諸債權人之債
    權至96年10月間既未曾因強制執行拍賣程序而被滿足，自有
    隨時再檢附執行名義聲請強制執行之可能，乃事理之然。則
    被告林君容對於系爭承攬工程契約所指涉之土地乃陷於隨時
    可能遭債權人查封拍賣之事應已對告訴人為明白之揭示，以
    及當時曾向告訴人陳森林表示或可透過拍賣程序、或可透過
    債務協商程序以取回興華公司之土地，俾能依約供告訴人陳
    森林進場施作挖掘工程，均非子虛。足見被告二人並無不法
    所有之意圖。
四、綜上所述，本件被告二人於訂約時並未隱暪，且積極處理系
    爭土地遭查封，或負債之情形，且為告訴人所知悉，並願先
    提出簽約金750萬元幫助處理，被告二人於訂約後亦有積極
    辦理深海洋公司成立事宜，足見被告二人確無不法所有之意
    圖及實施詐術行為，告訴人亦未因而陷於錯誤簽而訂本件工
    程承攬契約，並交付簽約金750萬元，公訴人上訴意旨仍執
    前揭情詞，認為被告二人有隱暪系爭土地曾經或隨時可能遭
    查封拍賣之事實，實施詐術，使不知情之告訴人陷於錯誤而
    交付簽約金750萬元等語，指摘原決不當，其上訴無理由，
    應予駁回。
三、據上論斷，應依刑事訴訟法第373條、第368條，判決如主文
    。
本案經檢察官周穎宏到庭執行職務。
中    華    民    國   100    年    12    月    29    日
            刑事第四庭    審判長法  官  洪  耀  宗
                                法  官  石  馨  文
                                法  官  林  清  鈞
以上正本證明與原本無異。
不得上訴。
                                書記官  胡  美  娟
中    華    民    國   100    年    12    月    29    日